臺灣彰化地方法院刑事判決　　　　　　　 95年度金易字第1號
公　訴　人　臺灣彰化地方法院檢察署檢察官
被　　　告　丙○○
選任辯護人　張崇哲律師
　　　　　　張仕融律師
　　　　　　林志銘律師
上列被告因背信等案件，經檢察官提起公訴（95年度偵字第731
、1733、3358號），被告於本院準備程序中自白犯罪，本院認有
刑事訴訟法第273 條之1 第1 項之情形，合議裁定由受命法官獨
任進行簡式審判程序，茲審理判決如下：
    主  文
丙○○共同連續為他人處理事務，損害本人之利益，而為違背其
任務之行為，致生損害於本人之財產，處有期徒刑柒月，減為有
期徒刑月又拾伍日，如易科罰金，以銀元佰元折算壹日。
    事實及理由
一、事實部分：
  (一)丙○○自民國（下同）83年8 月進入任彰化縣福興鄉農會（
    以下簡稱福興鄉農會）擔任信用部定期存款協辦，並於84年
    7 月間改擔任該農會信用部放款徵信人員，迄86年12月改調
    任放款經辦人員，辦理該農會貸款案之徵信、鑑價及放款等
    業務，係依農會法規定，受農會全體會員之委託，各司綜理
    放款案件之簽擬、查估等業務，乃為農會處理事務而從事業
    務之人員，具有誠信處理農會委任辦理事務及維護該農會利
    益之義務。其明知：農會依農會法第1 條規定係以保障農民
    權益、提高農民知識技能、促進農業現代化、增加生產收益
    、改善農民生活、發展農村經濟為宗旨，故農會法第5 條第
    3 項及農會信用部業務管理辦法第5 條第1 項第2 款規定農
    會辦理會員金融事業，應設立信用部，農會信用部僅得辦理
    會員及會員同戶家屬之放款；農會法第12條第1 項、第13條
    第1 項規定欲加入農會會員或贊助會員，以居住農會組織區
    域內為限，均係為免有礙發展農村經濟之宗旨，故農會信用
    部人員對非屬農會會員或贊助會員之人，僅因為辦理貸款手
    續始加入為農會會員或贊助會員時，應確實審核；於處理客
    戶貸款時，依金融界通稱之授信5P原則（即借款人之責任、
    能力與誠信；資金用途；償債來源；債權確保；借款人未來
    展望），需視借款人之財力、能力、工作等，以評估借款人
    有無還款能力，且為取得債權之確保，擔保品應確實依時價
    核定，且亦明知受託辦理放款業務時，須遵守農會信用部業
    務管理辦法第10條第2 項：「農會信用部辦理會員及其同戶
    家屬放款，其用途以農業產銷、本身事業上必要資金或生活
    上正當需要者為限」及同法第11條：「農會信用部對每一會
    員及其同戶家屬（註：贊助會員不包括同戶家屬）放款總額
    不得超過農會信用部前一年決算淨值百分之二十五」等規定
    ，又依財政部77年8 月10日以（77）臺財融第770229545 號
    函修正公布之「個人授信案件徵信處理注意事項」第4 條、
    第5 條之規定，對於借款人個人年度收支，應根據有關資料
    酌予匡計，其在金融機構總授信金額達新臺幣（下同）2000
    萬元以上者，包含本次申貸金額，或在該申請貸款之金融機
    構授信金額達1000萬元以上者，應核對借款申請人之年度綜
    合所得稅結算申報書或扣繳憑單資料，以作為評估其償還能
    力與還款財源之參考，個人授信戶，其填送個人收入情形，
    與綜合所得稅申報書內容有出入時，以申報書內容為準，作
    為評估其償還能力與還款財源能力之參考，且應遵守該農會
    就每一會員擔保放款最高額數之限制。
  (二)詎丙○○竟與梁文仕（原另併臺灣高等法院臺中分院審理，
    後因撤回上訴而退由臺灣彰化地方法院檢察署檢察官偵查中
    ）、黃啟銓（原另併臺灣高等法院台中分院審理，後因撤回
    上訴而退由臺灣彰化地方法院檢察署檢察官偵查中）、粘福
    生（因既判力所及而另為不起訴處分）及丁○○（由本院另
    行審理中），為圖黃啟銓及丁○○之不法超貸利益，共同基
    於背信與行使業務登載不實文書之概括犯意聯絡，於下列所
    示之時間，違反上開規定，為避免「分散貸款、集中使用」
    之風險，且未確實徵信等規定，而同意實際借款使用人黃啟
    銓及丁○○以人頭借款戶規避農會就每一會員擔保放款最高
    額數之限制，將福興鄉農會所有之大額現款核准貸放與資力
    未佳、無力繳付借貸本息、且係於徵得收入微薄、甚或無收
    入之親友等人之同意後，以前揭名義借款人為人頭戶向福興
    鄉農會申辦貸款，即行核准貸放並撥款供如下之實際借款人
    作為與農業產銷無關之用途使用，或供以清償實際使用借款
    人先前向福興鄉農會或他人借貸所積欠之本息之用，而未詳
    實徵信上開人頭借款戶其個人信用狀況，復有准許以同一或
    少數筆不動產重覆擔保多筆借貸而設定抵押貸款，或將上開
    人頭借款戶借款時供以抵押擔保之不動產高估其價值【辦理
    貸款如以土地為擔保品，應考量該土地於處分取償時，其與
    債權確保之關係如何，即以不動產擔保貸款所賴以確保債權
    者，須慮及土地如位在保護區內或地目係屬旱、田者，其承
    受資格於下列期間，其買受人須有自耕能力證明，均為變易
    性不高而乏人問津之土地，且除農人之自耕地及自住地，於
    十年屆滿無移轉時，不徵收土地增值稅，及農地因農人施用
    勞力與資本，致地價增漲時，不徵收土地增值稅外，就其餘
    供擔保之土地，應考慮抵押物換價取償貸款時，應將增值稅
    部分扣除之損失問題（如下期間生效施行之土地法第197 條
    、第198 條規定參照）】，而由依梁文仕、黃啟銓指示之丙○○將前開擔保品不動產不實之估價登載於其等業務上所作
    成之不動產調查報告表，並由丙○○自行在借款申請書上記
    載不實之名義借款人及借款用途為農用或農業生產，且在該
    申請書後之調查意見欄填載借款名義人不實之財務狀況，而
    據以行使建議福興鄉農會依上開不實之不動產估價及信用徵
    信資料而為核貸，並由梁文仕、黃啟銓核章後貸出款項，共
    同以前開違背任務之方式，處理如下之貸放業務，而使下列
    所示無償債能力之實際使用借款人即黃啟銓及丁○○順利取
    得貸款，且因黃啟銓、丁○○等人無力償還本息，又供以擔
    保抵押之不動產因未確實徵信估價而亦不足以抵償所貸放之
    本息，致生損害於福興鄉農會對於放款業務管理之正確性及
    福興鄉農會之財產，渠等共同所為之背信及連續行使業務登
    載不實文書之情形，詳如下述：
  (三)黃壁塘800萬元之貸款案：
    於84年7 月間，由黃啟銓辦理以黃壁塘之名義為貸款人（借
    款申請書所載之申請日期為84年7 月29日），並以黃啟銓所
    有之坐落彰化縣鹿港鎮○○段286 、287 地號土地（地目為
    建，84年之公告現值分別為每平方公尺69250 元及36720 元
    ）為擔保品，並以黃啟銓為連帶保證人，而向福興鄉農會申
    請800 萬元新貸款案之貸款時，其等明知上開申貸案係黃啟
    銓個人使用之人頭戶借款，且借款目的係投資買賣土地，並
    非用於農業生產，竟未針對黃壁塘之償債還款能力作實際調
    查，竟由丙○○自行不實填載個人信用調查表，記載黃壁塘
    之年收入110 萬元（其中農業收入40萬元、薪資30萬元、其
    他40萬元；生產費用30萬元、生活費用30萬元）等語，同時
    丙○○亦未對前開供以借款抵押擔保之土地之價值確實進行
    重新評估，僅依借款金額倒推逆算，將上述抵押土地高估為
    每坪市價70萬元，換算每平方公尺為211749元（約為84年度
    公告現值286 地號為68250 元、287 地號為36720 元，各為
    3 倍及6 倍），而將上開估價登載在不動產調查報告表上，
    並連同其所填製不動產抵押申請書送交主辦及放款經辦粘福
    生並轉陳，粘福生明知借款用途係為實際借款人黃啟銓投資
    土地買賣，並非用於農業生產，還款來源係黃啟銓投資土地
    買賣所得利潤，非農業收入，且明知黃壁塘年收支僅餘存50
    萬元，無法支付每年80萬元的利息（年利率百分之10），更
    遑論800 萬元本金之清償，竟仍簽具不實借款申請書，連同
    不動產抵押申請書、個人信用調查表，簽陳黃啟銓審核，梁
    文仕核決，而據以行使，建議福興鄉農會依上開不實之不動
    產估價及信用徵信資料而為核貸，貸放800萬元，於84年8月
    5日撥貸800萬元，撥入黃壁塘位於福興鄉農會第0000000000
    0000號帳戶內，以上開違背任務之方式，而使無償債能力之
    實際借款人即黃啟銓順利取得貸款，嗣因黃啟銓等人無力償
    還本息，又供以擔保抵押之不動產因未確實徵信估價而亦不
    足以抵償所貸放之本息，致生損害於福興鄉農會對於放款業
    務管理之正確性及福興鄉農會之財產。
  (四)黃吳金菊1350萬元之貸款案：
    於86年1 月間，由黃啟銓申請以黃瑞欽名義貸款1350萬元之
    債務人變更為黃吳金菊乙案（借款申請書所載之申請日期為
    86年1 月13日，而該貸款案之擔保品為丁○○所有位於福興
    鄉○○○段西勢小段53地號土地，連帶保證人為丁○○、黃
    鈴鳳、郭美娟），其等明知上開債務人亦係丁○○個人使用
    之人頭戶，且債務人變更應對於新變更債務人之信用狀況核
    實調查，並應對於上開擔保土地之價值重新鑑估，竟未針對
    黃吳金菊之償債還款能力作實際調查，竟由丙○○自行不實
    填載個人信用調查表，記載黃吳金菊之年收入40萬元（其中
    農業收入20萬元、其他20萬元；生產費用8 萬元、生活費用
    17 萬 元），收支餘存15萬元等語，同時丙○○亦未對前開
    供以借款抵押擔保之土地之價值確實進行重新評估，即填製
    不動產抵押申請書，連同前揭不實之個人信用調查表，送交
    主辦及放款經辦粘福生辦理，粘福生亦明知黃吳金菊僅丁○○之人頭戶，實際借款人為丁○○，借款用途並非用於農業
    生產，還款來源係丁○○投資土地買賣所得利潤，並非農業
    收入，而黃吳金菊每年收支僅餘15萬元，無法支付每年利息
    122 萬8500元（年息百分之9 點1） ，且辦理債務人變更應
    對於上開擔保之不動產重新進行價值鑑估，竟仍於不動產抵
    押申請書上載記「估價值依831222原估價」，並簽具借款申
    請書，連同前揭不實之個人信用調查表，簽陳黃啟銓審核，
    梁文仕核決，而據以行使建議福興鄉農會依上開不實之不動
    產估價及信用徵信資料而為核貸，貸放1350萬元，於86年1
    月23日撥貸1350萬元，撥入黃吳金菊位於福興鄉農會第0000
    0000000000號帳戶內，以上開違背任務之方式，而使無償債
    能力之實際借款人即黃啟銓順利取得貸款，嗣因黃啟銓等人
    無力償還本息，又供以擔保抵押之不動產因未確實徵信估價
    而亦不足以抵償所貸放之本息，致生損害於福興鄉農會對於
    放款業務管理之正確性及福興鄉農會之財產。
  (五)黃城1100萬元及黃錦財1200萬元之貸款案：
    依據財政部84年10月30日台財融字第84055928號函，限制該
    會信用部辦理擔保放款，其擔保品徵提以借款人本人或其同
    戶家屬所有者為限，及該農會85年5 月28日第12屆第20次理
    事會決議，若設定擔保品不變，因買賣關係辦理展期，應重
    估抵押品，而丁○○分別以黃城、黃錦財為名義人，向福興
    鄉農會申請貸款1100萬元及1200萬元之擔保土地（即彰化縣
    鹿港鎮○○段524-167 地號土地）因買賣關係義務人變更，
    而於86年1 月間向福興鄉農會申請義務人變更，而丙○○係
    本件申請變更義務人之徵信、鑑價人員，其等均明知義務人
    變更應對於上開擔保土地之價值重新鑑估，且明知黃錦財已
    於84年6 月23日因在福興鄉農會之跳票紀錄，已被列為拒絕
    往來戶，尚未滿期，竟未依前述函示及決議針對上開擔保土
    地之價值重新調查鑑估，即簽具不動產抵押申請書送交主辦
    及放款經辦粘福生，粘福生亦明知辦理債務人變更應對於上
    開擔保之不動產重新進行價值鑑估，且明知黃城、黃錦財均
    丁○○之人頭戶，實際借款人為丁○○，借款用途並非用於
    農業生產，還款來源係丁○○投資土地買賣所得利潤，並非
    農業收入，竟仍於不動產抵押申請書上載記「估價值依8312
    22原估價」，並簽具借款申請書，簽陳黃啟銓審核，梁文仕
    核決，使福興鄉農會於86年4 月7 日各撥款1100萬及1200萬
    元，撥入黃城、黃錦財之帳戶內，以上開違背任務之方式，
    而使無償債能力之實際借款人即丁○○順利取得貸款，嗣因
    丁○○等人無力償還本息，及供以擔保抵押之不動產因未確
    實徵信估價而亦不足以抵償所貸放之本息，致生損害於福興
    鄉農會對於放款業務管理之正確性及福興鄉農會之財產。
二、按除被告所犯為死刑、無期徒刑、最輕本刑為3 年以上有期
    徒刑之罪或高等法院管轄第1 審案件者外，於前條第1 項程
    序進行中，被告先就被訴事實為有罪之陳述時，審判長得告
    知被告簡式審判程序之旨，並聽取當事人、代理人、辯護人
    及輔佐人之意見後，裁定進行簡式審判程序；除簡式審判程
    序及簡易程序案件外，第1 審應行合議審判，刑事訴訟法第
    273 之1 第1 項、第284 條之1 分別定有明文。本件被告丙○○所涉係死刑、無期徒刑、最輕本刑為3 年以上有期徒刑
    之罪或高等法院管轄第1 審案件以外之罪，並於本院行準備
    程序時就被訴事實為有罪之陳述，本院合議庭依前揭規定，
    經評議結果，裁定改由受命法官獨任行簡式審判程序，先予
    敘明。
三、本案證據：
  (一)被告乙○○於本院準備程序及審理時之自白，及其於調查局
    、偵訊中所為之供述（見本院96年10月19日準備程序及審理
    筆錄、92年度他字第322 號(二)卷第10至20頁、94年度他字第
    397 號卷第9 頁、95年度偵字第1733號卷第61頁）。
  (二)證人即共犯梁文仕於調查局中之證述（見92年度他字第322
    號(二)卷第117至141頁）。
  (三)證人即共犯黃啟銓於調查局中之證述（見92年度他字第322
    號(三)卷第29至55頁）。
  (四)證人即共犯粘福生於調查局中之證述（見92年度他字第322
    號(二)卷第45至57頁）。
  (五)證人即共犯丁○○於調查局中之證述（見92年度他字第322
    號(二)卷第63至70 頁）。
  (六)證人黃壁塘於調查局中之證述（見92年度他字第322 號卷第
    143至148頁）。
  (七)證人黃錦財於調查局中之證述（見92年度他字第322 號卷第
    71至76頁）
  (八)黃壁塘貸款案之借款申請書、不動產調查報告書、不動產抵
    押申請書、信用個人調查表、授信約定書、擔保放款借據及
    一般放款帳卡（見外放資料卷(二)第284 至299 頁）。
  (九)黃吳金菊貸款案之借款申請書、不動產抵押申請書、信用個
    人調查表、授信約定書、擔保放款借據及一般放款帳卡（見
    外放資料卷(二)第136 至146 頁）。
  (十)黃城、黃錦財貸款案之借款申請書、不動產抵押申請書、信
    用個人調查表、授信約定書、擔保放款借據及一般放款帳卡
    （見外放資料卷(二)第147 至168 頁）。
  (十一)鹿港鎮○○段第286 、287 地號土地參考抵押物之不動產抵
    押物鑑估表、不動產抵押申請書、擔保物登記簿、土地登記
    簿謄本（見外放資料卷(一)第33、34、41、173 頁，外放資料
    卷(四)第140至142頁、第154至158頁）。
  (十二)鹿港鎮○○段第286 、287 地號土地之公告現值及參考抵押
    土地之公告現值表（見外放資料卷(二)第1、2頁）。
  (十三)彰化縣福興鄉農會85年1 月25日第12屆第18次理事會議紀錄
    （見調查局2-1 號卷30、31頁）。
  (十四)農會信用部業務管理辦法第10條第2項、第11條。
  (十五)財政部77年8 月10日以（77）臺財融第770229545 號函「個
    人授信案件徵信處理注意事項」。
  (十六)財政部84年10月16日台財融字第84730350號函（見調查局2-
    1 號卷第19頁）。
  (十七)財政部84年10月30日台財融字第84055928號函（見調查局2-
    1 號卷第14、15頁）。
  (十八)財政部79年6 月4 日台財融字第790864001 號函（見調查局
    2-1 號卷第24頁）。
  (十九)中央存款保險股份有限公司91年度檢查福興鄉農會信用部專
    案檢查報告（見外放資料(九)）
四、應適用之法條：
  (一)刑事訴訟法第273條之1第1項、第299條第1項前段。
  (二)刑法第2 條第1 項前段、第28條（修正前）、第56條（修正
    前）、第342 條第1 項、第216 條、第215 條、第55條（修
    正前）、第41條第1 項前段（94年2月2日修正前）。
  (三)罰金罰鍰提高標準條例第1 條前段、第2 條（修正前）。
  (四)中華民國96年罪犯減刑條例第2 條第1 項第3 款、第7 條、
    第9條。
五、又公訴人於本院準備程序中更正起訴之犯罪事實如事實及理
    由欄第一項事實部分所載，先此敘明。
六、又檢察官併案意旨以：
  (一)梁倍（梁文仕之舅）案：梁倍於87年3 月30日及87年4 月10
    日分別辦理一般放款擔保6900千元（擔保品由梁倍之子梁政
    智提供）及一般放款（無擔保）200 千元，貸放後即未繳息
    ，均於88年3 月12日轉列收款項，所徵擔保品經法院多次拍
    賣無人應買而換發債權憑證，預估可能損失200 千元。
  (二)梁政智（梁倍之子）案：梁政智於87年3 月31日辦理一般放
    款擔保27000 千元，嗣於87年4 月10日重估增加貸款2000千
    元及一般放款（無擔保品）200 千元，除繳交27000 千元案
    之利息至87年4 月10日外，即延滯未繳息，於88年3 月12日
    全數轉列催收款項，所徵擔保品經法院多次拍賣無人應買而
    換發債權憑證，預估福興鄉農會可能損失14700 千元。
  (三)梁勝行（由梁倍擔任保證人）案：梁勝行於87年3 月31日一
    般放款（擔保）17000 千元，嗣於87年4 月10日重估增貸10
    00千元及一般放款（無擔保）200 千元，貸放後除繳交1700
    0 千元案之利息至87年4 月10日外，即延滯未繳息，於88年
    3 月12日全數轉列催收款項，所徵擔保品經法院多次拍賣無
    人應買而換發債權憑證，預估可能損失200 千元。
  (四)梁倍無擔保放款200 千元案：徵信：甲○○，授信：丙○○
    ，信用部主任：黃連凱（即黃啟銓），核貸：總幹事即梁文
    仕（87年4 月10日）。
  (五)梁政智一般放款（擔保）27000 千元案：徵信：甲○○，授
    信：丙○○，信用部主任：黃連凱（即黃啟銓），核貸：總
    幹事即梁文仕（87年3 月31日）。
  (六)梁勝行一般放款（擔保17000 千元案：徵信估價：甲○○，
    授信：丙○○，信用部主任：黃連凱（即黃啟銓），核貸：
    總幹事即梁文仕（87年3 月31日）。
  (七)梁倍擔保放款6900千元案：徵信估價：甲○○，授信：丙○○，信用部主任：黃連凱（即黃啟銓），核貸：總幹事即梁
    文仕（87年3月30日）。
    因認被告丙○○涉犯刑法第215條、第216條及第342條第1項
    之罪嫌。惟查，公訴人所併案之上開事實，既未敘明被告丙○○係將何不實之事項登載於何文書，亦未敘明被告丙○○
    有何違背任務之行為，實無從證明與前揭起訴論罪科刑之部
    分，有何裁判上一罪之關係，是應將上開併案部分，退由檢
    察官另行偵處，附此敘明。
本案經檢察官張聖傳到庭職務。
中　　華　　民　　國　　96　　年　　10　　月　　30　　日
                  刑事第二庭    法  官  黃齡玉
以上正本證明與原本無異。
如不服本判決，應於判決送達後10日內，向本院提出上訴書狀，
上訴書狀應「敘述具體上訴理由」，並按他造當事人之人數附繕
本。「切勿逕送上級法院」。
告訴人或被害人對於判決如有不服具備理由請求檢察官上訴者，
其上訴期間之計算係以檢察官收受判決正本之日期為準。
中　　華　　民　　國　　96　　年　　10　　月　　30　　日
                                書記官  施嘉玫
中華民國刑法第215條
（業務上文書登載不實罪）
從事業務之人，明知為不實之事項，而登載於其業務上作成之文
書，足以生損害於公眾或他人者，處3年以下有期徒刑、拘役或5
百元以下罰金。
中華民國刑法第216條
（行使偽造變造或登載不實之文書罪）
行使第 210 條至第 215 條之文書者，依偽造、變造文書或登載
不實事項或使登載不實事項之規定處斷。
中華民國刑法第342條第1項
（背信罪）
為他人處理事務，意圖為自己或第三人不法之利益，或損害本人
之利益，而為違背其任務之行為，致生損害於本人之財產或其他
利益者，處5年以下有期徒刑、拘役或科或併科1千元以下罰金。
